【裁判字號】    92,訴,716
【裁判日期】    920901
【裁判案由】    強盜
【裁判全文】
臺灣高雄地方法院刑事判決                          九十二年度訴字第七一六號
    公  訴  人  臺灣高雄地方法院檢察署檢察官
    被      告  丙○○
    指定辯護人  本院公設辯護人  戊○○
    被      告  甲○○
    右  一  人
    選任辯護人  任進福律師
右列被告等因強盜案件，經檢察官提起公訴（九十一年度偵字第二二二○九號、九十
二年度偵字第一二一八號），本院判決如左：
    主  文
丙○○、甲○○均無罪。
    理  由
一、公訴意旨略以：被告丙○○與甲○○基於共同意圖為自己不法之所有之犯意聯絡
    ，於民國九十一年九月七日凌晨一時十五分許，共同持其等所有客觀上具有危險
    性足以危害人之生命、身體，依社會通常觀念可供兇器使用之疑似小武士刀一把
    ，在高雄縣大社鄉○○村○○路與保舍甲路口，見丁○○單獨騎乘機車，認有機
    可趁，即由丙○○持前開小武士刀上前抵住丁○○頸部，以此強暴方式至使丁○○不能抗拒，而由甲○○強行搜括丁○○身上口袋內之新台幣（以下同）八十元
    及行動電話一支，得手後二人隨即逃離現場，嗣經警循線查獲，因認被告丙○○
    、甲○○均係犯刑法第三百三十條第一項之攜帶兇器強盜罪嫌。
二、按犯罪事實應依證據認定之，無證據不得推定其犯罪事實；不能證明被告犯罪者
    ，應諭知無罪之判決，刑事訴訟法第一百五十四條、第三百零一條第一項分別定
    有明文。再所謂證據，須適於為被告犯罪事實之證明者，始得採為斷罪資料，如
    未能發現相當證據，或證據不足以證明，自不能以推測或擬制之方法，以為裁判
    基礎（最高法院五十三年台上字第二七五○號及四十年台上字第八十六號判例參
    照）。而告訴人之告訴，係以使被告受刑事訴追為目的，是其陳述是否與事實相
    符，仍應調查其他證據以資審認（最高法院五十二年台上字第一三００號判例參
    照）。且認定犯罪事實所憑之證據，雖不以直接證據為限，間接證據亦包括在內
    ，然而無論直接證據或間接證據，其為訴訟上之證明，須於通常一般之人均不致
    有所懷疑，而得確信其為真實之程度者，始得據為有罪之認定，倘其證明尚未達
    到此一程度，而有合理之懷疑存在而無從使事實審法院得有罪之確信時，即應由
    法院為諭知被告無罪之判決（最高法院七十六年台上字第四九八六號判例參照）
    。
三、公訴人認被告丙○○、甲○○涉有上開犯行，無非係以：被害人丁○○於警訊及
    偵查中之指述，及證人乙○○證述被告甲○○曾於九十一年九月初取走一把長約
    一尺半長之刀子，表示要將該把刀子丟棄等語，資為論罪之依據。訊之被告丙○○、甲○○均堅決否認有何攜帶兇器強盜之犯行，被告丙○○辯稱：當天在朋友
    乙○○家中睡覺，我的機車是鈴木牌一百ｃｃ等語；被告甲○○辯稱：九十一年
    九九月七日我在高雄縣仁武鄉江財福家中，丁○○於警察局時曾於指認後表示不
    是我強盜，沒有強盜丁○○之財物等語。
四、經查：
（一）被害人丁○○固於警訊中指述：「我於九十一年九月七日凌晨一時十五分許，
      在高雄縣大社鄉○○村○○路與保舍甲路口，遭歹徒持刀搶奪我的行動電話及
      現金八十元，歹徒二人，持小武士刀，從我身後抵住身體，並要求我停車，武
      士刀抵住我脖子強行將我身上諾基亞手機及八十元拿，搶我的歹徒一瘦一胖，
      胖約一百七十公分，瘦的約一百六十八公分，騎黑色重機車未懸掛車牌，戴全
      罩式安全帽，安全帽玻璃未蓋，可以看到歹徒臉孔，（經當場指認甲○○）甲○○就是強盜我的人，而我詳看丙○○之相片之後，他就是持刀和甲○○一起
      強盜我之人．．他們二人在搶我時，該地點有水銀燈光很明亮，所以我看得非
      常清楚．．」（見九十一年九月十八日之警訊筆錄）等語；惟丁○○於第二次
      警訊時改稱：該二名歹徒均戴半罩式安全帽，前面有護目鏡等語（九十一年九
      月十九日警訊筆錄），檢察官偵訊時丁○○改稱：當時他們二人雖戴安全帽，
      但是安全帽的前面是透明的，所以我可以很清楚看清他們的臉等語（卷第六十
      四頁反面）；丁○○於本院審理中，經合法傳喚，無正當理由不到庭，經拘提
      到場後，於本院訊問時稱：當天我騎機車出去，有二人共騎一部豪邁一二五Ｃ
      Ｃ灰色機車突然靠過來，後座之人拿長約四、五十公分，寬約五公分類似小武
      士刀，抵住我脖子，搶走手機及零錢約七、八十元，當時我坐在機車沒下車，
      該二人中坐前座之人在機車上，身體趴過來搜我的身體，他們是戴全罩式的安
      全帽，有掀開玻璃等語（本院九十二年七月二十九日訊問筆錄）。綜上，被害
      人丁○○就強盜其財物之人所騎乘機車之顏色、安全帽係全罩或半罩、玻璃罩
      有無掀開等之陳述前後尚非全然一致，且丁○○係於九十一年九月七日遭人強
      盜財物，遲至同年月十八日始前往高雄縣政府警察局仁武分局大社分駐所報案
      ，其於九十一年九月十九日在警訊中指認甲○○時，距案發時間已有十二日，
      其指認是否有誤，非無可疑。另證人乙○○固於警訊中證稱：我在九十一年九
      月初有看見甲○○將一把刀（約一尺半長）從我家拿走，並表示要拿去丟棄等
      語（九十一年十月四日警訊筆錄），而乙○○於本院訊問時結證：當時有一個
      叫「狗全」的人拿一支刀子放在我家，長約一尺半至二尺，寬約七、八公分，
      像是自己做的，黑黑髒髒的，生鏽、前端是圓的，似乎不鋒利，狗全經常拿刀
      子在揮舞，甲○○看到說要拿去丟掉等語（本院九十二年七月十四日訊問筆錄
      ），此外，被告二人為警查獲時，並未起出刀械扣案，以供丁○○指認，則丁○○所指訴強盜其財物之人所持之小武士刀與乙○○所述甲○○欲丟棄之刀子
      ，亦無從認定是同一把刀。
（二）本件被告丙○○身高僅一百六十公分，身材瘦小，被告甲○○身高一百六十一
      公分，身材矮胖，有被告二人之照片附卷，並據被告二人陳明在卷，而丁○○
      身高一百七十三公分，體型甚為壯碩，亦有照片二紙附卷，並經本院當庭審視
      無誤，丁○○於警訊中陳稱：歹徒一胖一瘦，胖的約一百七十公分，瘦的約一
      百六十八公分等語（九十一年九月十八日警訊筆錄），與被告二人真正之身高
      有相當差距，況丁○○之身材遠比被告丙○○壯碩，亦較之被告甲○○魁梧甚
      多，而據丁○○之指訴，當時係甲○○坐在機車前座，由丙○○下車以刀抵住
      其頸部等語，參以丙○○身材甚為瘦小，甲○○復坐在機車上，僅丙○○持刀
      ，是否足以制伏丁○○，至使不能抗拒而取其財物，顯有可疑。
（三）依美國心理學家伊莉莎白．羅芙托斯（ＥｌｉｚａｂｅｔｈＬｏｆｔｕｓ），
      在其「辯方證人」（ＷｉｔｎｅｓｓＦｏｒＤｅｆｅｎｓｅ，中文本由商業周
      刊出版股份有限公司出版）一書中曾對人類的記憶分析謂：「目擊證人之證詞
      之所以具有證據價值，是因為一般有個觀念，認為人類心靈是個精準的記錄器
      和儲存槽」（見上揭書第二十二頁）、然「記憶分為三個階段，．．第一是『
      習得階段』，也就是把原始事件的認知放進記憶系統；第二是『保留階段』，
      指的是事件發生到擷取回憶之間的這段時間；第三則是『檢索階段』，亦即回
      想所儲存的資訊。．．一般以為．．事件真相一旦被記憶起來，便在腦海中蟄
      伏不動，不會受到影響或損傷。其實正好相反：我們從環境中擷取到片段線索
      ，在進入記憶系統後，會與先前的知識與期待－也就是已經儲存在記憶中的訊
      息－產生交互作用。因此實驗心理學家認為，記憶是種整合的過程，是建構性
      和創造性的產物，而不是像錄影帶一樣的被動過程」（見同書第一百零六頁）
      、「即使我們真的是審慎的觀察者，並且將某些事物或經驗以合理的方式準確
      地記下來，它們也不會完好如初地留存在記憶。其他的力量會磨滅初始的記憶
      。隨著時間逝去，在適當的驅動下，或在引進干擾或衝突的情境片段時，記憶
      的線索會改變，而且我們一般而言是意識不到這改變的，於是我們便真正開始
      相信自己對於從未發生的事件的記憶。」（見同書第二十四頁）、「記憶不只
      會褪色，也會增長。會褪去的，是一開始的觀念，與該事件真實的經歷。但每
      次要將事件喚取出來，便得重建記憶，而每回憶一次，記憶都可能因為後續事
      件、其他人的回憶或建議、進一步的了解、或新增的內容，而起了變化。」（
      見同書第二十六頁）、「人腦弄錯了細節，不是因為人類的記性不好，而是人
      類記憶正常運作的果。當我們嘗試記起某事件時，我們並不是將整個事記憶完
      封不動地從『記憶區』取出來。那個記憶，事實上是從儲存的資訊片段重建起
      來的；其中的任何空隙，則下意識地以推理的資訊予以補滿。當所有的片段整
      合一個合理的整體之後，就成了我們所謂的記憶。」（見同書第二十九頁）。
      為避免目擊者因上開記憶之缺失而發生指認錯誤之情形，美國心理學與法學會
      （ＡｍｅｒｉｃａｎＰｓｙｃｈｏｌｏｇｙ－ＬａｗＳｏｃｉｅｔｙ）就「列
      隊指認」（ｌｉｎｅ－ｕｐ）程序之正式政策聲明（ｐｏｓｉｔｉｏｎｐａｐ
      ｅｒ），即採用美國愛荷華州立大學教授蓋瑞魏爾斯（ＧａｒｙＬＷｅｌｌ）
      之研究報告中提出警方在列隊指認應遵守之四項規則，以避免指認錯誤之發生
      (1)為主導列隊指認或相片指認之警官不應該知道誰為嫌疑犯，事實證明證人能
      夠或將有意識或無意識地對警官期望答案有所回應，此即為主試者期望效應。
      (2)必須明確告訴目擊證人，嫌疑犯沒有出現在列隊指認或相片指認中，因此沒
      有必要一定要指認其中任何一個人，以此避免指認無辜之人。(3)在列隊指認和
      照片指認中，嫌疑犯不應與其他列隊者有明顯不同特徵。(4)在進行指認時及警
      官回應前，目擊證人應就其所指認之人為實際罪犯有多少把握做出一明確聲明
      等（參照ＢｒｉａｎＫｅｎｎｅｄｙ所著「證人詢問的技巧」一書第四十、四
      十一頁，元照出版有限公司；另王兆鵬教授在其「刑事被告的憲法權利」一書
      第二百零三頁以下之「證人指證之瑕疵及防制」一文中，則列有指證應遵守之
      五項原則，並其法理基礎及違反時所取得證言之證據能力，詳為討論可供參酌
      ）。
（四）此外，被告二人為警查獲時並未起出前開之小武士刀、丁○○遭強盜之手機等
      物，亦未扣得被告二人所騎乘之機車與安全帽，亦無證據證明被告二人曾使用
      丁○○遭強盜之手機，僅憑丁○○有瑕疵之指訴，而無其他證據以佐證丁○○
      之指訴是否與事實相符，則尚難以丁○○之指訴據為不利於被告二人之認定。
（五）綜上所述，被害人丁○○雖於前揭時地遭歹徒強盜，惟被害人指訴被告二人為
      強盜其財物之人是否確實而非指認錯誤，已有存疑，且亦無其他客觀事證足以
      佐證被告二人確係強盜丁○○之人，是本件依卷內所存證據，尚未達通常一般
      之人均不致有所懷疑，而得確信被告二確係強盜被害人之人為真實之程度，而
      有合理之懷疑存在而無從使本院得有罪之確信，此外，本院已盡調查之能事亦
      未發現有積極證據足以證明被告二人確係犯有公訴人所指之罪行，自屬不能證
      明被告犯罪，應諭知被告丙○○、甲○○無罪之判決。
據上論斷，應依刑事訴訟法第三百零一條第一項，判決如主文。
本案經檢察官郭昭吟到庭執行職務。
中      華      民      國    九十二    年      九      月      一      日
                                  臺灣高雄地方法院刑事庭
                                      法  官    涂裕洪
右正本證明與原本無異。
如不服本判決，應於判決送達後十日內，向本院提出上訴狀。
                                      書記官    賴佳慧
中    華    民    國      九十二     年      九     月      三日


司法院資訊處製作；財團法人民間司法改革基金會備份。
